【裁判字號】    95,台上,5040
【裁判日期】    950914
【裁判案由】    殺人
【裁判全文】
最高法院刑事判決            九十五年度台上字第五０四０號
    上  訴  人  甲○○
                        在押.
上列上訴人因殺人案件，不服台灣高等法院台南分院中華民國九
十五年七月六日第二審更審判決（九十五年度上重更(四)字第一八
一號，起訴案號：台灣雲林地方法院檢察署七十八年度偵字第二
０三０、二一九九號），提起上訴，本院判決如下：
    主  文
原判決撤銷，發回台灣高等法院台南分院。
    理  由
本件原判決認定上訴人甲○○於民國七十八年間，因與被害人簡
明俊有賭債及槍枝買賣糾紛，對被害人不滿，乃與二名不詳姓名
成年男子，基於殺害被害人之犯意聯絡，三人意圖供自己犯罪之
用，而於同年間某日自不詳處，取得制式手槍二把及子彈六顆，
而持有上開可供軍用之手槍及子彈，復於七十八年六月十四日晚
上七、八時許，由上訴人撥打呼叫器與在屏東市之被害人，被害
人回打電話與上訴人時，上訴人邀請被害人至雲林縣斗六市○○
路之跑天下理髮廳見面，被害人隨即駕車搭載女友賴美娟北上，
於同日晚上十時許抵上開理髮廳並向其內之黃清凱探詢，得知上
訴人尚未到達後，即與賴美娟前往該理髮廳斜對面之「多多冰果
店」（即大同路與永安路口）吃冰，黃清凱隨後亦前往該冰果店
與被害人聊天，黃清凱於同日晚上十時三十分許，於幫被害人付
帳後欲返回該理髮廳看店，斯時仍在該冰果店內之被害人，適見
上訴人與該二名不詳姓名成年男子駕車抵達，並將車停在理髮廳
對面靠近路口處，被害人隨即對賴美娟說「他來了」，立即衝出
與黃清凱同行而於越過永安路中線幾步處，遇見上訴人與該二名
不詳姓名成年男子，黃清凱於與上訴人打招呼後回至跑天下理髮
廳，上訴人隨即夥同該二名不詳姓名成年男子，在前開路口欲拉
被害人上車遭拒，上訴人與該二名不詳姓名成年男子，即持該二
把制式手槍朝被害人開槍，被害人遭創後往「多多冰果店」逃跑
，惟上訴人與該二名不詳姓名成年男子隨後追上，繼續對被害人
開槍致其倒地不起，被害人大腿、腰部、臀部、頭部等處共中六
槍，因腦實質破碎及血液溢出而當場死亡。嗣經警在現場及被害
人體內取出彈殼二顆、彈頭五顆及些許彈頭碎片，經送請內政部
警政署刑事警察局鑑驗，發現彈頭五顆中有二顆為０‧四五吋，
三顆為０‧三八吋（或九MM），而查悉被害人係遭二把制式槍枝
所射殺。上訴人於案發後隨即逃亡至大陸地區，經第一審法院於
七十八年間發布通緝，於九十一年十月十四日，始經大陸地區遣
返台灣等情。因而撤銷第一審判決，改判論處上訴人共同殺人罪
刑（累犯），固非無見。
惟查：(一)、依刑事訴訟法第三百六十四條規定，第二審之審判，
除有特別規定外，準用第一審審判之規定。故審判長於上訴人陳
述上訴要旨後，應準用同法第二百八十七條、第二百八十八條之
規定，調查證據及就被訴事實訊問被告。又審判期日應由參與之
法官始終出庭，如有更易者，應更新審判程序，刑事訴訟法第二
百九十二條第一項定有明文。而所謂更新審判程序，係指審判程
序之重新審理，依直接審理主義與言詞辯論主義精神，須重新施
行之謂。從而於更新審判程序後，應命上訴人陳述上訴要旨，及
依法調查證據及就被訴之事實訊問被告。倘未踐行上開程序即命
辯論終結，逕行判決，即屬違法。原審更審前之訴訟程序有前揭
瑕疵，本院前次發回意旨已詳予指明。而稽諸原審九十五年六月
八日之審判期日，係由陳義仲、張世展、陳顯榮法官出庭（原審
卷第一五一頁），嗣於九十五年六月二十二日續行之審判期日，
已改由陳義仲、宋明蒼、陳顯榮三位法官出庭（原審卷第一八０
頁），有各該審判筆錄可稽。依上開規定自應更新審判程序，並
命上訴人陳述上訴要旨，方為合法。惟依原審法院九十五年六月
二十二日審判筆錄記載，審判長僅諭知續行審理，其未為更新審
理，亦未命書記官朗讀前審判筆錄，復未命第二審之上訴人陳述
上訴要旨（原審卷第一八一至一九０頁），即命辯論終結並逕行
判決，其所踐行之訴訟程序自不合法。(二)、刑事訴訟法第一百五
十九條第一項規定：被告以外之人於審判外之言詞或書面陳述，
除法律有規定者外，不得作為證據。所謂法律有規定，即包括同
法第一百五十九條之一至第一百五十九條之五所規定傳聞證據具
有證據能力之例外情形。故如採被告以外之人於審判外之言詞，
即如警詢或檢察官偵查中之言詞為證據時，必須符合法律所規定
之例外情形，方得認其審判外之陳述有證據能力，並須於判決中
具體說明其符合傳聞證據例外可信之情況及心證理由，否則即有
違證據法則及判決不備理由之違誤。原判決認定上訴人有前揭犯
行，係依憑黃清凱於警詢之供述（原判決理由欄貳、二、(一)、２
、(1)），為其主要論據之一。然原判決僅說明黃清凱嗣後改稱各
情，不足採信（原判決理由欄貳、二、(四)），然未具體說明黃清
凱於警詢供述各情，其符合傳聞證據例外可信之情況及心證理由
，逕採黃清凱於警詢供述各情，為不利上訴人認定之依據，尚有
未合。(三)、被告之自白，須非出於強暴、脅迫、利誘、詐欺、疲
勞訊問、違法羈押或其他不正之方法，且與事實相符，始得為證
據，刑事訴訟法第一百五十六條第一項規定甚詳。而此項限制係
以被告之自白必須本於自由意思之發動為具備證據能力之要件，
苟被告之自白並非本於自由意思之陳述，而係以強暴、脅迫、利
誘、詐欺、疲勞訊問、違法羈押或其他不正之方法取得，則其取
得自白之程序並非適法，即不問自白內容是否確與事實相符，因
其非屬適法之證據，自不能採為判決基礎。故審理事實之法院，
遇有被告對於自白提出係非出於自由意思之抗辯時，自應先於其
他事實而為調查。又依法應於審判期日調查之證據雖已調查，而
其內容未明瞭者，即與未經調查無異，如遽行判決，仍屬應於審
判期日調查之證據而未予調查，尚不得遽對被告為有利或不利之
認定。原判決認定上訴人有前揭犯行，係依憑上訴人於警詢中供
述各情，為其主要論據之一。然上訴人否認其於警詢中之供述係
出於任意性，而原判決說明上訴人辯稱：警詢筆錄之內容並非實
在，是警方先行製作好筆錄再拉伊手按指印，伊曾與警方發生爭
執，警方即關掉錄音機罵伊，警詢筆錄並無證據能力等情，不足
採信，係以證人吳清水證稱：彼等三人於九十一年十月十四日，
有前往刑事警察局去提上訴人，抵達時上訴人已經在該局偵三隊
之辦公室，上訴人那時還沒開始做筆錄，伊沒有參與做筆錄，是
刑事局的人員做筆錄的。伊不認識上訴人也不知其姓名。刑事警
察局人員問筆錄，前後約二、三個小時。做筆錄過程，伊只有遠
遠看，沒有聽到問答，不知道是否採一問一答的方式做的。上訴
人簽按指紋的時候，伊沒有看到，不知道是否出於上訴人之自由
意志。但在製作筆錄的過程中，上訴人有表示不同的意見，但是
上訴人對哪一部分有意見伊不知道。在製作筆錄之過程，伊有聽
到爭執的聲音，但內容伊沒有聽到，所以不知道上訴人爭執什麼
，也不知道是否已經訊問結束了，所以也不知道上訴人是不是在
爭執簽按指紋的部分（原判決理由欄壹、一），為其主要論據。
然吳清水上開供述內容是否不能證明上訴人之警詢筆錄係出於任
意性，且其並供述上訴人於警詢筆錄之製作過程中確曾有不同意
見及發生爭執，則上訴人之警詢筆錄是否出於任意性尚非無疑。
乃原審未說明經由何項調查及有何證據，堪認上訴人於警詢中之
供述係出於任意性，逕以吳清水並非明確之供述，遽認上訴人之
警詢筆錄為有證據能力，並採為不利上訴人認定之基礎，其查證
未盡且理由欠備，遽行判決，尚有未合。上訴意旨指摘原判決不
當，尚非全無理由。按第三審法院應以第二審判決所確認之事實
為判決基礎，刑事訴訟法第三百九十四條第一項前段定有明文。
原判決上述之違背法令，影響於事實之確定，本院無可據以為裁
判，仍應將原判決撤銷，發回原審法院更為審判。
據上論結，應依刑事訴訟法第三百九十七條、第四百零一條，判
決如主文。
中    華    民    國  九十五  年    九    月   十四   日
                      最高法院刑事第一庭
                          審判長法官  董  明  霈
                                法官  林  茂  雄
                                法官  張  祺  祥
                                法官  呂  永  福
                                法官  黃  正  興
      本件正本證明與原本無異
                                      書  記  官
中    華    民    國  九十五  年    九    月   二十   日
                                                     M


司法院資訊處製作；財團法人民間司法改革基金會備份。
